臺灣臺北地方法院刑事判決　　　　　　　93年度易字第1567號
公　訴　人　臺灣臺北地方法院檢察署檢察官
被　　　告　甲○○
上列被告因違反公司法案件，經檢察官聲請簡易判決處刑（93年
度偵緝字第1480號），經本院簡易庭認為不宜以簡易判決為之（
本院原繫屬案號：93年度簡字第2790號），改依通常程序審理，
本院判決如下：
    主    文
甲○○無罪。
    理    由
一、公訴意旨略以：被告甲○○係設在臺北市大安區○○○路○
    段107 號12樓「萬紫千紅有限公司」之實際負責人，明知該
    公司業經臺北市商業管理處於民國93年2 月6 日，以北市商
    二字第09227454910 號函核准解散登記在案，竟仍以前開公
    司名義對外經營酒吧及視聽歌唱業務。嗣分別於93年4月1日
    、5 月12日、5 月24日、6 月5 日、7 月10日，先後5 次為
    臺北市政府警察局大安分局查獲，因認被告涉犯公司法第19
    條未登記而以公司名義營業之罪嫌等語。
二、按犯罪事實應依證據認定之，無證據不得認定犯罪事實；不
    能證明被告犯罪或其行為不罰者，應諭知無罪判決，刑事訴
    訟法第154 條第2 項、第301 條第1 項分別定有明文。
三、本件公訴人認被告違反公司法第19條第1 項未登記而以公司
    名義營業之罪嫌，無非係以被告於偵查中之供述、臺北市商
    業管理處公司登記資料影本、臺北市營利公司基本資料、公
    司基本資料查詢、萬紫千紅有限公司公事基本資料為其依據
    。訊據被告對於有於右揭時地以萬紫千紅有限公司之名義對
    外經營酒吧及視聽歌唱業務一情固予承認，惟辯稱其已因為
    此事被臺北市政府處罰，所以臺北市政府再予移送是一罪多
    罰等語。
四、查本件被告係萬紫千紅有限公司之負責人，其並有於上揭時
    地以該公司之名義對外經營酒吧及視聽歌唱業務等情，有臺
    北市政府營利事業登記證、公司基本資料查詢表各一份（以
    上見臺灣臺北地方法院檢察署93 年 度偵緝字第1480號卷第
    26頁至第27頁）、臺北市政府警察局大安分局敦化南路派出
    所臨檢紀錄表三份（以上分見臺灣臺北地方法院檢察署93年
    度偵字第8371號卷第20頁至第21 頁 、同署93年度偵字第11
    483 號卷第4 頁至第5 頁、同署93年度偵字第11205 號卷第
    4 頁至第5 頁），及臺北市商業管理處93年6 月2 日與同年
    7 月20日北市商三字第0933198070 0號、北市商三字第0933
    2465000 號函文各一紙（以上分見臺灣臺北地方法院檢察署
    93年度他字第4523號卷第1 頁至第2 頁、同署93年度他字第
    5502號卷第4 頁至第5 頁）在卷可稽，被告對此亦予承認（
    見本院93年12月28日準備程序筆錄第2 頁），此情已足認定
    。且萬紫千紅有限公司已經解散，但尚未向本院辦理清算完
    結，亦有公司基本資料查詢表及本院審理單一紙在卷可稽（
    以上見臺灣臺北地方法院檢察署93年度偵字第11205 號卷第
    6 頁、本院93年度簡字第2790號卷第7 頁），此情亦堪認定
    。從而，本件所應審究者，乃公司法第19條所應處罰之對象
    ，是否包括已解散尚未清算完結之公司在內。經查：
  (一)按「行為之處罰，以行為時之法律有明文規定者為限，為刑
    法第1 條所明定，此乃法律不溯既往及罪刑法定主義，為刑
    法時之效力之兩大原則」，最高法院著有91年度台上字第67
    75號判決可資參照；又在刑法第1 條之罪刑法定主義下，雖
    然對被告有利之事項是否得類推解釋此點，實務界及刑法學
    界尚有爭議，但對被告不利之事項，並不得類推解釋，則為
    實務界及刑法學界間無爭議之定論。
  (二)次按公司法第19條第1 項係規定：「未經設立登記，不得以
    公司名義經營業務或為其他法律行為」。該條項立法之本旨
    乃在於加強公司管理，並予規範未經設立登記而以公司名義
    經營業務或為其他法律行為者（該條立法理由參照）。是該
    條項顯然僅係單純處罰未經設立登記而使用公司名稱之行為
    ，並非處罰不當之營業行為。是解散之公司續以公司之名義
    為不當之營業行為，本質上即與公司法第19條第1 項之情形
    並不相當，唯有透過類推解釋，方得將該二者等同視之。又
    「解散之公司除因合併、分割或破產而解散外，應行清算」
    、「清算人應於就任內15日內，將其姓名、住所或居所及就
    任日期，向法院聲報」、「清算人應於6 個月內完結清算」
    、「清算人應於清算完結，經送請股東承認後15日內，向法
    院聲報」，公司法第24條、第83條第1 項、第87條第3 項前
    段、第93條第1 項分別定有明文。而清算人如有違反上開規
    定，並均得科處罰鍰。是倘解散之公司不應法進行清算，雖
    應依上開規定處罰，但除了以類推解釋之方法外，並無法將
    已解散尚未清算完結之公司，涵攝於公司法第19條第1 項之
    構成要件內。是以，解散之公司在未清算完結前，不論是否
    為了結現務或便利清算之目的，而以公司名稱為營業行為，
    在禁止對被告不利之類推解釋此原則下，均無公司法第19條
    第1 項之適用。是本件萬紫千紅有限公司既如前述已解散而
    未清算完結，則被告以萬紫千紅有限公司之名義對外營業，
    至多僅能依相關行政法規之規定科以行政罰，但並不得以此
    類推解釋被告之行為與公司法第19條第1 項之構成要件相當
    。
五、綜上所述，本件被告既然係以已解散而尚未清算完結之萬紫
    千紅有限公司之名義為營業行為，則其所為尚與公司法第19
    條第1 項之構成要件有間，其行為即屬刑事訴訟法第301 條
    第1 項「其行為不罰」之範疇，自不得對之論以公司法第19
    條第1 項之罪。此外，復查無其他積極證據足資證明被告有
    何違反公司法第19條第1 項之犯行，揆諸前揭之說明，自應
    為被告無罪之諭知。
六、又本件經檢察官聲請簡易判決處刑部分，既已如前述經本院
    為無罪之諭知，則檢察官移送併辦部分（即臺灣臺北地方法
    院檢察署93年度偵字第21690 號卷），自難認與本件有何裁
    判上或實質上一罪之關係，該併辦部分應予退還，並由檢察
    官另行依法處理，併此敘明。
據上論斷，應依刑事訴訟法第452 條、第301 條第1 項，判決如
主文。
本案經檢察官乙○○到庭執行職務
中　　華　　民　　國　　94　　年　　1 　　月　　25　　日
　　　　　　　　　刑事第十四庭審判長法  官  吳靜怡
                                    法  官  孫萍萍
                                    法  官  吳冠霆
上正本證明與原本無異。
如不服本判決，應於判決送達後十日內向本院提出上訴狀（應抄
附繕本）。告訴人或被害人如對於本判決不服者，應具備理由請
求檢察官上訴，其上訴期間之計算係以檢察官收受判決正本之日
期為準。
                                    書記官  楊文祥
中　　華　　民　　國　　94　　年　　1 　　月　　26　　日
